【裁判字號】    96,簡,976
【裁判日期】    970827
【裁判案由】    空氣污染防制法
【裁判全文】
臺北高等行政法院判決
                                     96年度簡字第00976號
原      告  中華紙漿股份有限公司
代  表  人  甲○○（董事長）
                              .
被      告  花蓮縣政府
代  表  人  丙○○（縣長）
上列當事人間因空氣污染防制法事件，原告不服行政院環境保護
署中華民國96年11月27日環署訴字第0960052352號訴願決定，提
起行政訴訟。本院判決如下：
    主  文
原告之訴駁回。
訴訟費用由原告負擔。
    事  實
緣原告廠區係從事紙漿生產作業，該廠區空氣污染源－紙漿製造
程序（M02），屬行政院環境保護署公告第2批公私場所應申請設
置、變更及操作許可之固定污染源，經被告所屬環境保護局派員
於民國（下同）95年9月8日17時20分至17時40分實施稽查，發現
該廠紙漿製造程序（M02）製程中之P003排放管道增設並使用異
味中和劑相關設備，與被告核定之操作許可證記載內容不符，核
認原告未依規定辦理相關許可異動申請，違反空氣污染防制法第
24條第3項所定「固定污染源設置與操作許可證管理辦法」第23
條第1項第1款規定，而依空氣污染防制法第56條第1項規定，處
原告新台幣（下同）10萬元罰鍰。原告不服，訴經行政院環境保
護署96年4月16日環署訴字第0950098117號訴願決定，以原告工
廠雖足認有擴增設備之情事，然究係符合上開管理辦法第23條第
1項第1款製程、設施或操作條件異動，應於異動前，重新申請，
抑或屬同條項第2款增設防制設備或提升防制效率者，得於事實
發生後30日內，申請換發許可證內容之情形，事實尚屬不明，且
關涉原告違法事實、責任之認定，以及裁處時應適用之法令依據
，實有詳查究明之必要為由，爰將原處分撤銷，責由被告於文到
2個月內另為適法之處分。嗣經被告重新調查，以原告自94年底
即於紙漿製造程序M02之排放管道P003新增使用異味中和劑噴灑
設施，未依上開管理辦法第23條第1項第2款規定於事實發生後30
日內申請換發許可證，違反空氣污染防制第24條第3項規定，爰
依同法第56條第1項規定，以96年5月30日府環空字第0960620447
0號函附裁處書（編號：000061），裁處原告10萬元罰鍰。原告
仍不服，提起訴願，經遭駁回，遂向本院提起行政訴訟。茲摘敘
兩造訴辯意旨如次：
甲、原告起訴意旨略謂：
一、被告及訴願決定機關以原告於M02紙漿製造程序之排放管道
    P003增設異味中和劑相關設備，均界定為增設防制設施或提
    升防制效率，認與原申請核發之操作許可證所登載內容不符
    ，而以原告未依規定辦理相關許可證異動申請，違反固定污
    染源設置與操作許可證管理辦法第23條第1項第2款規定云云
    ，惟該款係規定「得」於事實發生後30日內，可見並非強制
    性規定。復參照原處分書違反事實欄記載「．．未依．．第
    23條第1項第2款規定於事實發生後30日內．．」，已片面更
    改法令，刪除「得」字，而訴願決定記載「．．且未於事實
    發生後30日內．．」云云，均不當引述法令，對原告有失公
    平。又本案事發於95年9月8日，應遵循92年1月22日公布之
    固定污染源設置與操作許可證管理辦法（原名：固定污染源
    設置變更及操作許可辦法）第23條第1項第2款規定，該款係
    至96年11月21日方修正為「應於事實發生後30日內．．」，
    故基於法不溯既往原則，原告並無違法之處。
二、請撤銷被告96年5月30日府環空字第09606204470號函所為對
    原告罰鍰10萬元之處分及行政院環境保護署環署訴字第0960
    052352號訴願決定書之決定。
乙、被告答辯意旨略謂：
一、原告廠區○○○道P003排放異味（臭味），因臭味本身為1
    種污染物，而利用異味中和劑遮蔽臭味即可視為1種防制措
    施，其遮飾效果為手段，目的為降低臭味，且因原告噴灑異
    味中和劑，須具有異味中和劑貯槽、管線、噴灑設備，是既
    在原本製程中多1套噴灑異味中和劑設施，符合固定污染源
    設置與操作許可證管理辦法第23條規定：「得於事實發生後
    30日內檢附相關證明文件，向主管機關．．申請換發許可證
    」之定義，惟原告自94年底既使用噴灑異味中和劑設施，至
    被告所屬環境保護局於95年9月8日稽查時仍在使用，顯未依
    上開規定於30內申請換發許可證。
二、依96年11月21日修正前之固定污染源設置與操作許可證管理
    辦法第23條規定：「公私場所因操作內容異動而與操作許可
    證記載內容不符，未涉及變更者，依下列規定辦理：一、製
    程、設施或操作條件異動者，應於異動前，依操作許可證申
    請及核發程序，重新申請。但未增加空氣污染物排放量者，
    得不重新進行檢測。二、改用低污染性原（物）料或燃料、
    拆除或停止使用產生空氣污染之設備、增設防制設備或提升
    防制效率者，得於事實發生後30日內檢附相關證明文件，向
    主管機關或中央主管機關委託之政府其他機關申請換發許可
    證內容。」，原告製程中多1套噴灑異味中和劑，如依該條
    第1項第1款規定，應辦理異動，惟因該新增設施屬增設防制
    設備或提升防制效率者，故適用同條項第2款規定。且縱觀
    該條規定，涉及設施異動者，應於異動前依操作許可證申請
    及核發程序，重新申請，惟屬於增設防制設備或提升防制效
    率者，則可依該條項第2款規定辦理，非原告所稱為非強制
    性規定。況如原告所稱，則業者增設防制設備與原許可證內
    容不符，有失上開管理辦法訂定之作用，故原告所稱顯曲解
    法令。
三、被告依空氣污染防制法規定所為裁罰並無不當，請駁回原告
    之訴，訴訟費用由原告負擔。
    理  由
一、原告於96年12月25日起訴時雖由乙○○、資大德以因職務關
    係為原告之訴訟代理人，惟渠等並非律師，原告所為委任不
    符行政訴訟法第49條第2項規定，應禁止乙○○、資大德為
    原告之訴訟代理人，合先敘明。
二、按「固定污染源設置與操作許可證之申請、審查程序、核發
    、撤銷、廢止、中央主管機關委託或停止委託及其他應遵行
    事項之管理辦法，由中央主管機關定之。」「公私場所違反
    ．．依第24條第3項．．所定管理辦法者，處新臺幣2萬元以
    上20萬元以下罰鍰；其違反者為工商廠、場，處新臺幣10萬
    元以上100萬元以下罰鍰。」空氣污染防制法第24條第3項及
    第56條第1項分別定有明文。次按，行政院環境保護署依據
    空氣污染防制法第24條第3項授權訂定，而於92年1月22日修
    正發布之「固定污染源設置與操作許可證管理辦法」第23條
    第1項第2款規定：「公私場所因操作內容異動而與操作許可
    證記載內容不符，未涉及變更者，依下列規定辦理：．．二
    、改用低污染性原（物）料或燃料、拆除或停止使用產生空
    氣污染之設備、增設防制設備或提升防制效率者，得於事實
    發生後30日內檢附相關證明文件，向主管機關或中央主管機
    關委託之政府其他機關申請換發許可證內容。」又，行政院
    環境保護署於93年12月22日以環署空字第0930094658號公告
    修正第2批「公私場所應申請設置、變更及操作許可之固定
    污染源」規定：「行業別：紙漿業及其他具有下列程序之行
    業。類別：第1類。適用對象：新設、變更及已設立固定污
    染源。製程別：紙漿製造程序。公告條件說明：以稻草、蔗
    渣、木片或樹皮等為原料，並以牛皮紙漿製造 (kraft pulp
     mills)法製漿者。備註：含有鋸木程序、回收鍋爐及石灰
    窯者，應一併申請。」。
三、經查，本件原告自94年底即於紙漿製造程序M02之排放管道
    P003新增使用異味中和劑噴灑設施，卻未於事實發生後30日
    內申請換發許可證之事實，為原告所不爭執，並有被告所屬
    環境保護局會同原告人員於95年9月8日17時20分至17時40分
    實施稽查之稽查工作紀錄通知單影本附原處分卷及本院卷可
    稽，堪信為實。從而，被告認定原告違反空氣污染防制法第
    24條第3項及92年1月22日修正發布之「固定污染源設置與操
    作許可證管理辦法」第23條第1項第2款規定，而依空氣污染
    防制法第56條第1項規定，裁處原告10萬元罰鍰，於法自屬
    有據。
四、原告訴稱本件行為時之「固定污染源設置與操作許可證管理
    辦法」第23條第1項第2款，係規定「得」而非「應」於事實
    發生後30日內申請換發許可證內容，其既非強制性規定，則
    原告自無違法云云。查行為時「固定污染源設置與操作許可
    證管理辦法」第23條第1項第2款，雖規定「得」於事實發生
    後30日內申請換發許可證內容，但其母法－空氣污染防制法
    第24條已明文規定：「公私場所具有經中央主管機關指定公
    告之固定污染源，『應』於設置或變更前，檢具空氣污染防
    制計畫，向直轄市、縣（市）主管機關或中央主管機關委託
    之政府其他機關申請核發設置許可證，並依許可證內容進行
    設置或變更。前項固定污染源設置或變更後，『應』檢具符
    合本法相關規定之證明文件，向直轄市、縣（市）主管機關
    或經中央主管機關委託之政府其他機關申請核發操作許可證
    ，並依許可證內容進行操作。．．」，足知為防制空氣污染
    ，維護國民健康、生活環境，以提高生活品質之目的（空氣
    污染防制法第1條參照），公私場所具有行政院環境保護署
    依法指定公告之固定污染源者，經向主管機關申請核發操作
    許可證後，應依核發之操作許可證內容進行操作，故而環保
    機關為核發固定污染源操作許可證，自有必要就固定污染源
    設備及製程等資料逐項加以審查，以正確評估污染排放情形
    及其對環境之影響。查原告自94年底起，即於紙漿製造程序
    M02之排放管道P003新增使用異味中和劑噴灑設施，該新增
    製程，與原告原領操作許可證內容不符，則原告未申請換發
    許可證內容之前，自無法依原領操作許可證之內容使用異味
    中和劑噴灑設施，是原告上開主張，即無足採。
五、綜上所述，原告起訴論旨，並無可採。被告裁處原告10萬元
    罰鍰，徵諸上開規定及說明，並無違誤，訴願決定予以維持
    ，亦無不合。原告徒執前詞聲明撤銷，為無理由，應予駁回
    。
六、本件事證已臻明確，兩造其餘攻擊防禦方法均與本件判決結
    果不生影響，故不逐一論述。又本件適用簡易訴訟程序，爰
    不經言詞辯論逕為判決，併予敘明。
據上論結，本件原告之訴為無理由，爰依行政訴訟法第233條第1
項、第236條、第98條第1項前段，判決如主文。
中    華    民    國    97    年    8    月    27     日
            臺北高等行政法院第三庭
                                  法  官  曹瑞卿
上為正本係照原本作成。
本件以訴訟事件所涉及之法律見解具有原則性者為限，始得於本
判決送達後20日內向本院提出上訴狀並表明上訴理由，如已於本
判決宣示後送達前提起上訴者，應於判決送達後20日內補具上訴
理由（均按他造人數附繕本），且經最高行政法院許可後方得上
訴。
中    華    民    國    97    年    8    月    28     日
                                  書記官  蘇婉婷


司法院資訊處製作；財團法人民間司法改革基金會備份。
